【裁判字號】    98,易,2920
【裁判日期】    990322
【裁判案由】    詐欺
【裁判全文】
臺灣臺北地方法院刑事判決              98年度易字第2920號
公  訴  人  臺灣臺北地方法院檢察署檢察官
被      告  乙○○
上列被告因詐欺案件，經檢察官聲請以簡易判決處刑（98年度偵
字第14950、15028、16632號），本院認不宜簡易判決處刑，改
為通常程序審理，判決如下：
    主  文
乙○○幫助意圖為自己不法之所有，以詐術使人將本人之物交付
，處有期徒刑伍月，如易科罰金，以新臺幣壹仟元折算壹日。
    事  實
一、乙○○明知社會上詐騙案件層出不窮，並可預見將自己之銀
    行帳戶存摺、金融卡及密碼提供他人使用，恐遭利用作為人
    頭帳戶，幫助詐欺集團用來詐騙他人財物匯款之用，竟不違
    背其本意，仍基於幫助他人遂行詐欺取財之不確定犯意，於
    民國98年2月17日至3月15日間之某日時，在不詳地點，將其
    所有之上海商業儲蓄銀行民生分行（下稱上海商銀民生分行
    ）帳號000-00000000000000號存款帳戶之存摺、金融卡及密
    碼等提供予真實姓名年籍不詳之成年人使用。而該不詳成年
    人在取得上開銀行金融卡等物後，即基於意圖為自己不法所
    有之犯意，分別於98年3月15日下午4時30分及同日晚間6時
    30分許，撥打電話予丁○○、戊○○，並分別向丁○○、戊○○2人佯稱其東森購物付款方式發生錯誤，須至提款機前
    操作並更正錯誤，致丁○○、戊○○均陷於錯誤，而丁○○
    於同日下午4時54分許，在嘉義市臺灣銀行之自動櫃員機匯
    款新臺幣（下同）29999元；戊○○於同日下午6時29分許、
    下午8時14分許，分別在臺南市○○路443號之郵局自動櫃員
    機匯款29999元及臺新銀行自動櫃員機匯款26013元，共5601
    2元(聲請簡易判決處刑書誤載為46012元)至乙○○上開帳戶
    內。嗣因丁○○、戊○○發覺受騙而報警處理，始循線查悉
    上情。
二、案經臺北市政府警察局松山分局報告暨嘉義市政府警察局第
    一分局報告臺灣嘉義地方法院檢察署呈請臺灣高等法院檢察
    署檢察長令轉臺灣臺北地方法院檢察署檢察官偵查，聲請簡
    易判決處刑，本院認為不宜以簡易判決處刑，改依通常程序
    審理。
    理  由
一、按被告以外之人於審判外之言詞或書面陳述，除法律有規定
    者外，不得作為證據；又被告以外之人於審判外之陳述，雖
    不符合刑事訴訟法第159條之1至第159條之4之規定，但經當
    事人於審判程序同意作為證據，法院審酌該言詞陳述或書面
    陳述作成時之情況，認為適當者，亦得為證據；又當事人、
    代理人或辯護人於法院調查證據時，知有同法第159條第1項
    不得為證據之情形，而未於言詞辯論終結前聲明異議者，視
    為有前項之同意，刑事訴訟法第159條第1項及第159條之5分
    別定有明文。查被害人丁○○、戊○○之警詢筆錄，固均屬
    被告以外之人於審判外之陳述，惟無證據證明係公務員違背
    法定程序所取得，且公訴人、被告乙○○均未爭執其證據能
    力，迄至言詞辯論終結前亦未再聲明異議，本院審酌上開證
    據資料製作時之情況，尚無違法不當及證明力明顯過低之瑕
    疵，認為以之作為證據應屬適當，是依刑事訴訟法第159條
    之5第2項規定，前開供述證據應有證據能力，合先敘明。
二、訊據被告乙○○固坦認上開帳戶為其本人申請使用乙情，惟
    矢口否認有何幫助詐欺犯行，辯稱：伊上開帳戶係放在臺北
    市中山區○○○路○段121之3號住處抽屜，且伊於98年2月5
    日至2月10多日期間住院，弟弟丙○○曾因幫助詐欺案件，
    遭法院判決，故懷疑弟弟丙○○於伊住院時拿走伊之金融卡
    及存摺云云。經查：
  (一)被害人丁○○、戊○○分別於98年3月15日下午4時30分及
      同日晚間6時30分許，遭詐前開不詳之成年人電話佯稱其
      東森購物付款方式發生錯誤，須至提款機前操作並更正錯
      誤，因而陷於錯誤，分別依其指示於當日同日下午4時54
      分許及下午6時29分許、下午8時14分許，在嘉義市臺灣銀
      行之自動櫃員機匯款29999元及臺南市○○路443號之郵局
      自動櫃員機匯款29999元及臺新銀行自動櫃員機匯款26013
      元至被告上開帳戶內，該款項並旋遭提領一空等情，業據
      被害人丁○○、戊○○於警詢時指述明確，被告對此亦不
      爭執，並有自動櫃員機之交易明細單3張、上海商銀民生
      分行98年4月8日上民字第98064號函文及所附之被告第
      000000000000 00000號帳戶之開戶資料及開戶迄今交易明
      細、上海商銀民生分行98年10月30日上民字第98201號函
      及所附之被告第00000000000 000000號帳戶之開戶至今之
      全部交易明細在卷可憑，顯見被告所有之上開帳戶已為前
      開不詳成年人實行詐欺取財犯行所使用，至為明確。
  (二)觀之被告係先於偵查中辯稱：伊之上開帳戶存摺、金融卡
      可能係98年2月17日到3月多所遺失，因為伊出院後才開始
      準備搬家事宜，因腳不方便，父親就把伊之書跟雜物丟掉
      云云，復於本院準備程序中以伊之上開帳戶存摺、金融卡
      可能係弟弟在伊於98年2月5日至2月10多日住院期間所盜
      用等前詞置辯，則被告就其上開帳戶是如何遺失乙節，前
      後供述不同，則其前所辯，是否可採，已屬有疑。況依卷
      附被告所庭呈之診斷證明書以觀，被告係於98年2月5日住
      院，同年月17日出院，據其所供述之98年3月初搬家也有
      半個月餘，其復於本院審理中供稱：伊自己行走範圍內可
      以收的東西係自己弄，伊之重要證件是放在房間床的抽屜
      等語(見本院卷第54頁背面)，則其既有半個月餘之時間可
      整理其房間，且房間係屬被告可自行整理之範圍，豈會由
      其父親所丟掉，是被告辯解，顯有矛盾，尚難採信。
  (三)復質之被告為何前開不詳之成年人會知道其帳戶密碼，被
      告先於偵查中辯稱：1年多前，伊忘記密碼，金融卡片被
      吃掉，伊有補辦新卡，不知當時的密碼有無放在一起云云
      ( 見甲○98年度偵字第14950號卷第64頁)，嗣於本院審判
      中改稱：伊最後一次去辦理金融卡補發時，伊將銀行給我
      的密碼封條與存摺、金融卡放在一起云云(見本院卷第54
      頁背面)，前後不一，究何者為真，已有可疑。且被告係
      於97年2月27日至上海商銀民生分行申請辦理新晶片金融
      卡毀損換發時，於服務台密碼輸入器自行設定晶片金融卡
      密碼乙情，有上海商銀民生分行98年8月31日上民字第981
      55號函在卷可稽，並無所謂被告所稱之銀行所給的密碼封
      條等物，足徵被告前開供述均屬不實，顯無可採。
  (四)又被告雖於本院準備程序中辯稱係為其弟弟丙○○所盜用
      乙節，然此經證人丙○○否認在卷，且證人丙○○因提供
      其所有之中華郵政股份有限公司長春路郵局，帳號000-00
      000000000000號帳戶及中國信託商業銀行城東分行帳號00
      0-000000000000號帳戶之存摺、金融卡、密碼予真實姓名
      年籍不詳之詐騙集團成員使用，嗣為該詐騙集團成員詐騙
      被害人楊淑宇、陳明輝、洪美惠、施又嘉、李欣怡之案件
      ，已經本院以98年度易字第1945號判決判處拘役30日確定
      ，嗣證人丙○○提供前開中華郵政、中國信託銀行帳戶之
      存摺、金融卡、密碼予真實姓名年籍不詳之詐騙集團成員
      使用，嗣為該詐騙集團成員詐騙被害人葉干甄、黃思豪之
      案件及提供前開中國信託銀行帳戶之存摺、金融卡、密碼
      予真實姓名年籍不詳之詐騙集團成員使用，嗣為該詐騙集
      團成員詐騙被害人黃永成之案件，亦經本院以98年度易字
      第2266號、98年度易字第2020號判決認係重行起訴而為公
      訴不受理，亦有臺灣高等法院被告前案紀錄表、前揭判決
      在卷可稽，如證人丙○○有將被告之上開帳戶一併盜用，
      其應無否認之必要，是被告以前詞置辯，尚屬無據。
  (五)復參之本件詐騙集團成員，係以ATM提款或轉帳之方式，
      將被害人丁○○、戊○○所匯入之款項提領一空，顯見其
      獲悉被告所有之上開帳戶之提款密碼。衡諸遂行詐欺取財
      犯行之人，欲以他人帳戶供作被害人匯入款項之帳戶前，
      理應先取得該帳戶所有人之同意，而取得該帳戶之金融卡
      及提款密碼，否則該帳戶所有人若不同意第三人使用其帳
      戶，必定會掛失帳戶，被害人存入之款項亦將遭凍結無法
      提領，該帳戶所有人亦有可能於辦理補發金融卡，變更提
      款密碼後提領款項，而使得前揭被害人所匯入之款項「是
      否順利提領」陷於不確定狀態；況金融存款帳戶提款卡及
      密碼等是個人極私密之物件，衡情帳戶所有人都會收受妥
      適，他人不可能任意取得，故除了係遺失、遭竊等非自願
      性脫離帳戶所有人持有之特殊情形外，若非帳戶所有人同
      意並交付上開金融帳戶資料外，他人實不可能取得該帳戶
      相關資料。而金融卡提款密碼，為個人控管其存款帳戶之
      重要資料，在帳戶持有人變更銀行以電腦亂碼所發給之原
      始密碼為自己設定選用之密碼後，若非帳戶持有人將密碼
      告知他人，他人原則上實不可能知悉。另自實施詐騙之人
      之角度審酌，其等既知以他人帳戶掩飾犯罪所得，當係狡
      詐之徒，而非智商愚昧之人，當知社會一般正常之人於其
      金融帳戶提款卡及密碼遺失，為防止該等不法份子使用其
      帳戶，必於發現後立即向金融機構辦理掛失止付，而於掛
      失止付後，其等即無法以詐騙所得之提款卡提領該帳戶內
      之存款。是該等不法份子如以此等帳戶作為犯罪工具，則
      在其等向他人詐騙，並令被害人將款項匯入該帳戶後，卻
      又極有可能因帳戶所有人掛失止付而無法提領，則其等大
      費周章從事犯罪行為，甘冒犯罪後遭追訴、處罰之風險，
      卻有可能未得任何好處，此等損人不利己之舉，又豈是狡
      詐之實施詐騙罪犯所可能犯之錯誤。簡言之，從事此等財
      產犯罪之人，若非確定該帳戶不會遭帳戶所有人掛失止付
      ，應不致於以該帳戶從事於財產犯罪，而此等確信，在該
      帳戶係撿拾他人遺失帳戶資料之情形，實無發生之可能。
      況證人丙○○就被告上開帳戶之存摺、金融卡遺失乙事，
      於本院審理中證稱：「(問：你姐姐自己的銀行存摺或是
      提款卡有沒有曾經交給你保管過？)沒有」、「(問：你是
      否曾經有未經你姐姐的允許擅自拿走你姐姐的存摺或提款
      卡？)沒有」、「(問：你在哪個地方拿到你姐姐的銀行存
      摺、提款卡？)我不確定我有拿到...我姐姐把自己的東西
      放在外面的客廳」、「(問：你姐姐把什麼東西放在外面
      的客廳？)護照、存摺，我記得就這樣，比較重要的東西
      ，我想說一併放在盒子裡面」、「(問：為什麼你姐姐的
      帳戶資料會流傳到外面被別人使用？)或許是連我的一起
      丟掉了」、「(問：你所謂的或許，是你自己猜測的？)
      不是，我自己本子也不見了，我整個盒子都不見了」、「
      (問：請確定到底你的盒子裡面有沒有裝你姐姐私人的東
      西？)有的，有護照、存摺，我記得我有將護照還給我姐
      姐。存摺兩、三本我應該有還給我姐姐」、「(問：最後
      你的盒子不見的時候，裡面有沒有你姐姐的存摺或提款卡
      ？)應該有」、「(問：你的盒子多大？)鞋盒」、「(問：
      你鞋盒裡面總共裝了什麼東西？)我的存摺4、5本、我的
      護照1本」、「(問：該次搬家除了你的存摺與護照有遺失
      之外，還有什麼東西遺失？)我只有存摺遺失，我的護照
      沒有遺失」云云，前後證詞歧異，自難採為對被告有利之
      認定。綜以上情，應認被告所辯其金融卡係屬遺失之詞，
      係屬事後卸責之詞，洵不足採。從而，被告確實有將上開
      帳戶之存摺、金融卡及密碼等金融機構帳戶資料交付前開
      真實姓名年籍不詳之成年人使用無誤。再勾稽被告於偵查
      中供稱可能係98年2月17日到3月多所遺失及被害人丁○○
      、戊○○係於98年3月15日受詐騙等節，認定被告應係於
      98 年2月17日至同年3月15日之某日時，將上開帳戶之金
      融卡及密碼交與真實姓名、年籍不詳之成年人使用。
  (六)按刑法上之故意犯，可分為直接故意與不確定故意，所謂
      不確定故意即指行為人對於構成犯罪之事實，預見其發生
      而其發生並不違反其本意，刑法第13條第2項定有明文。
      次按存款帳戶之存摺、印章、金融卡及密碼，僅係供使用
      人作為存款、提款、匯款或轉帳之工具，一般人在正常情
      況下，均得自行向銀行申請開立存款帳戶，而領取帳戶存
      摺、金融卡使用，並無任何特定身份之限制；苟非意在將
      該存款帳戶作為犯罪之不法目的或掩飾真實身份，實無蒐
      集他人存款帳戶金融卡之必要。且近來以各種理由，撥打
      電話至一般民眾行動電話或住家，佯稱退稅、欠款、查詢
      帳戶、中獎，或如同本案假冒網路購物賣家騙稱付款方式
      設定有誤等詐欺取財之犯罪類型層出不窮，而該等犯罪，
      多數均利用人頭帳戶作為出入帳戶，已經媒體廣為披載，
      被告係成年且智力成熟之人，對此應知之甚詳，而被告竟
      仍將銀行金融卡及密碼交予使用，則其帳戶將被利用為犯
      詐欺取財罪之出入帳戶使用，當為被告所能預見，且其發
      生並未違反被告本意。從而，被告竟仍將銀行金融卡及密
      碼提供予真實姓名、年籍不詳之成年人使用，而有幫助該
      人利用其帳戶犯詐欺取財罪之不確定故意，至為明確，雖
      被告非實際領取上開詐欺所得，但仍無解於其幫助他人詐
      欺取財之罪責，自屬當然。
  (七)至被告於本院準備程序中請求傳訊其男友或王志賢，證明
      王志賢於97年2月26日存入其上開帳戶3000元並於隔日領
      出，係因該筆款項領不出來而去辦補發金融卡後才領出乙
      事，然被告並無提供其男友或王志賢之年籍、地址資料供
      本院調查傳訊，且被告於97年2月27日確有至上海商銀民
      生分行申請辦理新晶片金融卡毀損換發時乙情，已有上海
      商銀民生分行98年8月31日上民字第98155號函在卷可稽，
      自無再調查之必要，併此敘明。
  (八)綜上所述，被告所辯，實為臨訟飾卸脫免之詞，難以採信
      。本案事證明確，被告幫助犯詐欺取財之犯行，堪以認定
      ，應依法論科。
三、按幫助犯之成立，主觀上行為人須有幫助故意，客觀上須有
    幫助行為，意即需對於犯罪與正犯有共同之認識，而以幫助
    之意思，對於正犯資以助力，而未參與實施犯罪之行為者而
    言（最高法院75年度台上字第1509號、88年度台上字第1270
    號判決意旨參照）。被告乙○○基於幫助之犯意，提供上開
    帳戶之存摺、金融卡及密碼予他人使用，使得收受該帳戶之
    人得利用被告之帳戶作為詐騙財物後匯款之工具，而遂行詐
    欺取財之犯行，核其所為係犯刑法第339條第1項、同法第30
    條第1項之幫助詐欺取財罪。被告係以一交付上開帳戶存摺
    、金融卡、密碼等資料予他人之行為，幫助正犯侵害被害人
    丁○○、戊○○之財產法益，故係一行為觸犯數罪名，為想
    像競合犯，應依刑法第55條規定，從一重處斷。又被告所為
    係幫助犯，爰依依刑法第30條第2項之規定，按正犯之刑減
    輕之。爰審酌被告提供上揭帳戶之存摺、提款卡及密碼予真
    實姓名、年籍不詳之成年人使用，使他人得利用上開帳戶轉
    匯詐騙款項，助長詐欺犯罪之猖獗，影響社會正常經濟交易
    安全，增加被害人尋求救濟之困難，破壞治安及金融秩序甚
    鉅，犯後復未坦承犯行，犯後態度難謂良好，惟考量其僅係
    提供帳戶，並未直接參與詐欺犯行，犯罪情節較輕微，及本
    件被害人受騙金額，兼衡以被告之品行、生活狀況、智識程
    度等一切情狀，量處如主文所示之刑，並諭知易科罰金之折
    算標準。
據上論斷，應依刑事訴訟法第452條、第299條第1項前段，刑法
第30條第1項前段、第2項、第339條第1項、第55條前段、第41條
第1項前段，刑法施行法第1條之1第1項、第2項前段，判決如主
文。
本案經檢察官楊展庚到庭執行職務。
中    華    民    國    99    年    3     月    22    日
                  刑事第十六庭  法  官  蔡守訓
                                法  官  徐千惠
                                法  官  羅月君
上正本證明與原本無異。
如不服本判決應於收受送達後10日內向本院提出上訴書狀，並應
敘述具體理由；其未敘述上訴理由者，應於上訴期間屆滿後20日
內向本院補提理由書（均須按他造當事人之人數附繕本）「切勿
逕送上級法院」。
                                書記官  鄭淑丰
中    華    民    國    99    年    3     月    22    日
附錄論罪科刑實體法條文：
中華民國刑法第339條
（普通詐欺罪）
意圖為自己或第三人不法之所有，以詐術使人將本人或第三人之
物交付者，處 5 年以下有期徒刑、拘役或科或併科 1 千元以下
罰金。
以前項方法得財產上不法之利益或使第三人得之者，亦同。
前二項之未遂犯罰之。

司法院資訊處製作；財團法人民間司法改革基金會備份。
